# 成本法下，定向增发导致母公司持股比例下降的问题

提问人：wcber 时间：2013-08-30 10:40:26
1 、A公司持有B公司80%股权，因B公司向其他股东定向增发，导致A公司持股比例下降至70%，但A公司并末丧失控制权，请问此持股比例的变化，A公司个体报表（非合并）的长投是否做部分处置处理？（监管解答只规范了权益法下的情况）； 2 、B公司继续向其他股东定向增发，导致A公司持股比例降为40%，丧失了控制权，此时A公司个体报表应调整为权益法核算，按规定要追溯调整以前年度，请问此持股比例的变化，A公司个体报表（非合并）的长投是否做部分处置处理？ 3 、B公司继续向其他股东定向增发，导致A公司持股比例降为30%，仍然有重大影响，此时按监管解答，可以视同出售股权，确认投资收益； 4 、B公司继续向其他股东定向增发，导致A公司持股比例降为10%，没有重大影响，A公司个体报表应调整为成本法核算，请问此持股比例的变化，A公司个体报表（非合并）的长投是否做部分处置处理？ 2011 年 1 号监管解答只是明确了第 3 种情况，对其他情况下个体报表的处理，说的不是太明白，同时也末明确“处置”定义。第一种情况下还有合并报表数据予以补充， 2 、 4 两种情况下，若不做会计处理，如何解释？

回答人：chenyiwei
假设此处讨论的各种情况互相独立，不存在互相关联，则： 1 、交易发生前后，A的个别报表层面均采用成本法核算。因为投资成本未发生变化，故个别报表层面不做账务处理。 2 、A的个别报表层面应先做投资视同处置处理（处置对价按照股份公允价值，即视同按照公允价值处置 40 ％股权），确认处置收益；再对剩余的 40 ％股权按照《讲解 2010 》第三章第四节中成本法因股权比例下降转为权益法的相关衔接规定（个别报表层面）进行衔接处理。 3 、是。 4 、A的个别报表层面也应按照监管解答的规定做视同处置处理，后续对剩余的 10 ％按成本法进行后续核算。

提问人：ying0518 时间：2013-08-30 21:17:39
陈版， 4 的处理依据是什么？

回答人：chenyiwei
个人的理解：因为 4 中首先是由于权益法核算的被投资企业股权比例下降才导致失去重大影响转为成本法核算，因此首先应当体现出权益法下的持股比例下降过程。

提问人：wcber 时间：2013-08-30 22:16:51
陈版： 1 、若第一种情况下，个体报表不做会计处理，而在丧失控制权时统一进行会计处理，就会将第一种情况下的投资收益全部计入丧失控制权下的当期，是否合理？ 2 、准则讲解时，在个体报表层面，对长投处置时，成本法与权益法并末做区分，均为：“企业持有长期股权投资的过程中,由于各方面的考虑,决定将所持有的对被投资单位的股权全部或部分对外出售时,应相应结转与所售股权相对应的长期股权投资的账面价值,出售所得价款与处置长期股权投资账面价值之间的差额,应确认为处置损益。”，也就是说在长投处置时，无论成本法还是权益法，均应按减少的比例进行投资收益的确认，即然同一事项可以认定为股权处置，为什么成本法下就不做处理？ 3 、第二、四两种情况下，的个体报表的会计处理是否有理论依据？

回答人：chenyiwei
成本法下，除了投资成本发生增减变动以及发生减值的情况以外，其他情况是不做账务处理的。虽然由于其他股东的增资或者减资导致本企业在被投资单位的持股比例和所享有权益份额发生变动，但是不涉及到本企业自身投资成本的变化，就无需进行账务处理，只需对其他股东单方面增减资导致的本企业权益比例和权益份额变动进行备查登记。在权益法下，由于需根据在被投资企业净资产中所占份额进行相应的账务处理，视同“单行合并”，所以其他股东单方面增减资导致的本企业权益比例变动和权益份额变动需要进行账务处理。

提问人：hcl1986 时间：2013-08-31 08:25:40
陈版，那上述 4 种情况在投资企业本身需要编制合并报表的时候分别需要特殊考虑吗？

回答人：chenyiwei
在投资方合并报表中： 1 、按权益性交易，不丧失控制权前提下部分处置少数股权处理。按照《关于不丧失控制权情况下处置部分对子公司投资会计处理的复函》(财会便[2009]14号)规定，将处置价款与处置投资对应的享有该子公司净资产份额的差额计入资本公积(资本溢价)，资本溢价不足冲减的，应当调整留存收益。 2 、按照解释 4 号第四条规定处理，对于剩余股权，应当按照其在丧失控制权日的公允价值进行重新计量。处置股权取得的对价与剩余股权公允价值之和，减去按原持股比例计算应享有原有子公司自购买日开始持续计算的净资产的份额之间的差额，计入丧失控制权当期的投资收益。与原有子公司股权投资相关的其他综合收益，应当在丧失控制权时转为当期投资收益。 3 、合并报表与个别报表层面处理一致。 4 、中国准则下合并报表与个别报表层面处理一致。但IFRS下还要把剩余股权按照处置日公允价值重新计量，重新计量的差额计入损益，与 2 中的处理类似。

提问人：hcl1986 时间：2013-08-31 19:45:20
陈版，假设子公司/联营企业由于减资倒置投资方的持股比例上升，我根据您的思路做了分析，不知道这里理解是否正确，请您指正： 1,10%-30% 2,30%-40% 3,40%-70% 4,70%-80% 单体报表层面 1 ，视同用原10%股权价值下降金额支付购入联营企业减资后20%股权的对价，如果支付对价（原10%股权价值下降金额）大于享有联营企业可辨认净资产份额的公允价值为正商誉，不另作账务处理，如果支付对价（原10%股权价值下降金额）小于享有联营企业可辨认净资产份额的公允价值为负商誉，确认为营业外收入，同时调整查长期股权投资账面价值。投资成本跟损益调整科明细科目需要调整吗，购入原10%股权时的商誉如何考虑。 2 ，其他处理方法与 1 一致。 3 ，除不调整正负商誉外，其他处理方法与 1 一致。 4 ，不做处理，仅作备查。 合并层面 1 ，与单体报表层面一致。 2 ，与单体报表层面一致。 3 ，视同卖出原40%股权再买入减资后公司的70%股权，转销原长期股权投资账面价值的同时，还要将应原40%股权确认的其他综合收益转入投资收益。 4 ，视同权益，将减资后的可辨认净资产的公允价值*10%与原70%持股比例价值下降部分差额计入资本公积资本溢价。

回答人：chenyiwei
个别报表层面处理： 1 、按照《讲解 2010 》第三章第四节关于因持股比例上升导致成本法转为权益法的规定进行衔接处理。对于原先持有的 10 ％股权应模拟追溯权益法核算。此类被动股权比例上升实质上相当于被动收购股权。你的说法有一定合理性。 2 、增持联营企业股权但仍为联营企业的，因考虑因其他股东单方面减资导致的本企业所占权益份额增减情况。 3 、按照解释 4 号第三条对个别报表层面的处理规定处理。 4 、单体层面不做处理。 合并报表层面基本赞同你的理解。其中 1 、 2 两种情况的个别报表和合并报表层面处理一致。

提问人：hcl1986 时间：2013-08-31 22:44:43
陈版，在个别报表 1 中，是不是先考虑原10%部分模拟追溯权益法核算（包括初始入账时的正负商誉计算及后续计量的损益调整剂其他权益变动）调整将其至减资前享有被投资企业可变辨认净资产公允价值份额（如存在正商誉，则还包含商誉的价值），然后将调整后的10%股权的价值与减资后该10%股价的公允价值比较，下降部分作为支付减资后20%股份的对家，最后再考虑20%股权部分的商誉的问题。在个别报表 3 中在完成企业合并中的购买日新增投资成本该如何确定的，是不是就是除不考虑商誉因素外比照个别报表 1的处理方式呢。

回答人：chenyiwei
该问题尚未完全考虑好。初步倾向于先对原有的 10 ％先模拟权益法核算，再对后续权益份额和比例的变动按照对联营企业股权比例变动但仍为联营企业的处理原则处理。但还可能涉及到一些问题，如增持部分的商誉或负商誉计算

提问人：呼叫帮助 时间：2018-04-20 21:32:39
该问题尚未完全考虑好。初步倾向于先对原有的 10 ％先模拟权益法核算，再对后续权益份额和比例的变动按照对联营企业股权比例变动但仍为联营企业的处理原则处理。 陈版，这个问题我记得好像有个准则有解释，但这个适用准则解释几想不起来了

回答人：chenyiwei
应无明确的准则规定。